【裁判字號】    96,智,33
【裁判日期】    971107
【裁判案由】    損害賠償（專利權）
【裁判全文】
臺灣臺中地方法院民事判決                96年度智字第33號
原      告    非凡熱科國際股份有限公司
法定代理人    乙○○
訴訟代理人    蔣文正  律師
被      告    上銀科技股份有限公司
兼法定代理人  甲○○
上  二  人
訴訟代理人    范清銘  律師
              董浩雲  律師
上  一  人
複  代理人    陳正和  律師
上列當事人間請求損害賠償（專利權）事件，經本院於民國97年
10月9日言詞辯論終結，判決如下：
    主      文
原告之訴及其假執行之聲請均駁回。
訴訟費用由原告負擔。
    事實及理由
壹、程序方面：
    按當事人主張或抗辯智慧財產權有應撤銷、廢止之原因者，
    法院應就其主張或抗辯有無理由自為判斷，不適用民事訴訟
    法、行政訴訟法、商標法、專利法、植物品種及種苗法或其
    他法律有關停止訴訟程序之規定。智慧財產案件審理法第16
    條第1項定有明文，是本件被告以其於民國96年6月22日已對
    於原告所享有經濟部智慧財產局核准授與之發明第I272233
    號專利權主張有應予撤銷為由，提起舉發，而依據專利法第
    90 條第1項之規定，聲請停止本件訴訟，經核與上開說明，
    顯有不符，尚難准許，合先敘明。
貳、兩造爭執要旨：
一、原告主張：「可調整之輸送工作站」發明係原告所創作，並
    經經濟部智慧財產局核准授與原告發明第I272233號專利權
    （專利期間自96年2月1日起至115年3月16日為止），被告上
    銀科技股份有限公司（下稱上銀公司）於95年7月3日向原告
    購買感應式熱處理器設備（型號：WH-7000）一套，價格為
    630萬元，原告並交付該機器予被告上銀公司使用。被告上
    銀公司購得該機器設備後，因售價頗高，乃自行仿製組裝，
    其後原告查覺位於雲林縣斗六市雲林科技工業區○○路○段
    128號之工廠內製造有侵害原告專利權之機器設備（下稱系
    爭機台），於96年6月1日向臺灣雲林地方法院聲請保全證據
    ，業經該法院准予就該機台予以勘驗並拍照、錄影存證，由
    上開照片及光碟片可知，被告上銀公司所製造之機器台具有
    與原告專利權範圍所包含之全部構件，且其構件組成型態、
    動作方式及所達成之功效目的均與原告之專利相同，已落入
    原告之專利申請範圍，被告上銀公司未經原告同意，擅自製
    造並使用上開機器並以為營利之工具，此舉已侵害原告之專
    利權，且被告甲○○係被告上銀公司之負責人，被告上銀公
    司製造、使用仿冒品，侵害原告所有專利權，故依據民法第
    184條第1項、第2項、公司法第23條之規定提起本件訴訟等
    語。並聲明：(1)被告應連帶給付原告200萬元，及自起訴狀
    繕本送達被告之翌日起至清償日止按週年利率百分之5計算
    之利息；(2)願供擔保，請准宣告假執行。
二、被告抗辯：被告上銀公司於93年6月17日曾向訴外人凱因科
    技工業股份有限公司（下稱凱因公司）購買「高週波熱處理
    設備工作站臥式機台」（型號：WH-7000）供生產線使用，
    由於凱因公司出售之機台使用之技術已為公眾所習知，根本
    不具備發明專利要件，凱因公司亦未申請發明專利，被告上
    銀公司因擴充生產線需要，乃於94年間依先前之技術，另行
    改良製造成改良式「臥式輸送工作機台」，即前述系爭機台
    ，係於原告95年3月17日申請專利之前已存在或已完成準備
    之物，為系爭專利所不及，且原告未能舉證被告有何故意或
    過失，自難請求被告賠償200萬元，而關於民法第28條及公
    司法第23條第2項係規定法人對於董事或職員因執行職務所
    加於他人之損害，應負連帶賠償責任，並非規定董事或職員
    對於法人所負損害賠償責任，應負連帶責任等語。並聲明：
    (1)原告之訴及假執行之聲請均駁回。(2)如受不利判決，願供
    擔保請准宣告免為假執行。
參、本件經兩造整理並協議簡化爭點如下：
一、不爭執事項：（本院採為判決之基礎）
  1.原告係發明第I272233號「可調整之輸送工作站」發明專利
    （即申請案號第00000000號、申請日期為95年3月17日，專
    利期間自96年2月1日至115年3月16日止）之專利權人，系爭
    專利業經被告上銀於96年6月22日向經濟部智慧財產局提出
    舉發，並於同年8月2日申請優先審查。
  2.被告上銀公司於95年7月3日向原告購買感應式熱處理器設備
    （型號：WH-7000）一套，價格為630萬元，原告並交付該機
    器予被告上銀公司使用。該機器並沒有標示專利證書的號數
    （因為當時原告所有系爭專利尚在申請中）。
  3.台灣雲林地方法院以96年度智全字第1號裁定所保全放置於
    雲林縣斗六市雲林科技工業區○○路○段128號工廠內之臥式
    輸送工作站機台（即系爭機台）係被告上銀公司所有。
二、爭執之事項：
    系爭機台有無侵害原告所有之專利權？（含系爭機台是否為
    原告申請專利前已存在國內之物品？）
肆、得心證之理由：
一、經查，依照被告上銀公司所提出之請購單，係由承辦人徐誌
    能於93年6月17日簽請向凱因公司購買品名為「感應式熱處
    理機」之請購單，並於同年6月27日經董事長批示520萬元議
    價為500萬元，其中百分之30定金先於同年8月9日先行支付
    ，百分之70則於94年6月16日支付，凱因公司於94年5月9日
    將前述感應式熱處理設備運交被告上銀公司潭子廠，此有被
    告提出之請購單及出貨單附卷可參，另凱因公司並將WH
    7000 機構配置圖，WH7000高週波操作手冊交予上銀公司，
    此亦有原告提出之WH7000機構配置圖，WH7000高週波操作手
    冊附卷可稽。原告雖以「感應式熱處理設備」包含有主機、
    工作站、冷卻系統、電控系統等裝置，被告所提出之請購單
    記載「感應式熱處理機」之規格為「250KW、6-10KHZ」，僅
    顯示主機規格之功率與頻率，與本件所設工作站之規格無涉
    等語，惟查，被告上銀公司於95年7月3日向原告購買感應式
    熱處理器設備（型號：WH-7000）1套，參照合約書之內容亦
    僅記載訂貨明細名稱：「感應式熱處理設備」、型號：「WH
    -7000」，並未特別標明含工作站部分，尚難據此，推認被
    告未購買工作站部分，同理，被告所提出之華信資產鑑定股
    份有限公司於95年11月28日所出具之「動產機械設備鑑價表
    」名稱上雖記載：「感應式熱處理機」、規格為「250KW、
    6-10KHZ」，亦難據此逕認為僅有主機部分。且依照上開合
    約書所附熱處理設備規格書3-7條有關保護迴路，在工作站
    部分記載內容為：運動軸前後極限、加熱線圈／工件間接觸
    短路、總加熱能量異警設定、主軸馬達過負載、氣壓不足等
    語，而關於原告提出之請購單關於董事長批示欄第二點亦記
    載有：「另附加熱線圈一組，可含蓋熱處理螺桿尺寸為ψ12
    -ψ120m/m」等語，而凱因公司94年5月9日之出貨單，除記
    載「高週波熱處理機WH-7000」外，更有「回火專用機」、
    「回火專用T」等項目，而此項目又與原告所出具其提供予
    被告上銀公司95年12月1日及96年2月5日之報價單內所列高
    週波感應淬火設備，即內含工作站、淬火主機、回火主機、
    冷卻循環系統、冷水系統、CNC電控配線及程式等六大項之
    情形觀之，足見被告上銀公司於93年6月間向凱因公司所購
    買之「感應式熱處理機」，顯非單純主機而已，應包含工作
    站之相關部位。更何況，依照原告聲請保全證據獲准後，於
    96年6月14日至系爭機台所在處所攝取之照片（倒數第二張
    ）顯示，被告於系爭機台旁所標示之站別係記載為：「螺桿
    熱處理」等語，並未就工作站之名稱特別表示，是據此以觀
    ，原告主張被告上銀公司於請購單上所記載之規格僅為「
    250KW、6-10KHZ」係屬主機規格之功率，與訟爭工作站規格
    無涉云云，應非可採。
二、次查，本件原告於96年6月1日向臺灣雲林地方法院聲請保全
    證據時，即於民事保全證據聲請狀陳稱：「又聲請人係至相
    對人工廠維修機器時（請參附件三），於其工廠內偶然發現
    侵權之機器設備（如附件四）」等語（參照該卷宗第3頁）
    ，而依照原告當時所附之附件三之資料顯示其進行維修之時
    間分別為95年9月28日、同年10月12日、同年12月27日，足
    見原告至遲於95年9月28日起至同年12月27日之間即發現系
    爭機台之存在。此更與被告提出之華信資產鑑定股份有限公
    司於95年11月28日所出具之「動產機械設備鑑價表」記載取
    得日期為：94年7月大致相符，被告上銀公司雖於95年7月3
    日向原告購買感應式熱處理器設備（型號：WH-7000）一套
    ，然被告抗辯原告交付機器之時間為96年1月6日乙節，為被
    告所不爭執，是見系爭機台應非被告上銀公司利用購買機台
    機會進行仿製組裝而成。
三、按申請前已在國內使用或已完成必須之準備者，為發明專利
    權之效力所不及，專利法第57條定有明文，而所謂在國內使
    用，係指已經在國內開始製造相同之物品或使用相同之方法
    ，不包括販賣、使用或進口相同之物品或是依據相同方法直
    接製成之物品，惟不以自己製造為限，又所謂已完成必要之
    準備者，是指為了製造相同之物品或使用相同之方法，已經
    在過內做了必要之準備。必要之準備行為須為客觀上可被認
    定之事實，例如已進行相當投資、已完成發明之設計圖或已
    經製造或購買實施發明所需的設備或模具等。若僅主觀上有
    實施發明之準備，或為購買實施所必要之機器而向銀行借款
    等準備行為，則不得謂已完成必要之準備，查被告上銀公司
    主張其於93年6月向凱因公司購得機台後，即著手系爭機台
    之改良事宜，於94年12月1日內部簽呈已核准改良製造機台
    專案，95年1月18日完成相關設備之採購，而分別提出專案
    編碼新增（修改）申請單、及發票各1紙，其中申請單所記
    載之專案說明為螺桿熱處理產量擴增使用，其產品類型歸類
    為滾珠螺桿，機台類型為「前製成--熱處理、校直」，此與
    原告所提出之94年12月1日、95年2月5日報價單上，關於工
    作站項下均列有「伺服導螺桿傳動系統」相符，另被告又提
    出曾向臺灣應達股份有限公司購買中頻感應熱處理設備及熱
    處理加熱系統各一套之發票為證，然從發票所記載之名稱，
    似難認為與所欲購買之螺桿熱處理機相同，雖無據此直接認
    為被告上銀公司係購買有關工作站之設備，然依照該等機器
    設備名稱觀之，應可推知係購買系爭機台其他設備為準備。
    而如前所述，被告既已於94年3月開始向凱因公司購買「高
    週波熱處理機WH-7000」（附加熱線圈一組，可含蓋熱處理
    螺桿尺寸為ψ12 -ψ120m/m）、「回火專用機」、「回火專
    用T」等機組，94年12月陸續準備申購螺桿熱處理產量擴增
    使用，購入機台類型為「前製成--熱處理、校直」之滾珠螺
    桿，與95年1月陸續購入中頻感應熱處理設備及熱處理加熱
    系統各一套等情觀之，可認為被告於原告已95年3 月17日申
    請專利前，已準備妥系爭機台，並有使用之事實，經濟部智
    慧財產局於97年8月6日（97）智專三（三）05051字第09720
    412670號專利舉法審定書亦同此見解，而該審定書更據此認
    定系爭專利申請範圍第1項至第17項之構造已於申請前公開
    使，而認其不具新穎性，而審定：被告舉發成立，系爭專利
    權應以撤銷。是見系爭機台縱使有落入系爭專利之範圍，亦
    為系爭專利所不及，因認被告所辯，尚屬可採。
四、綜上所述，原告依民法第184條第1項、第2項、公司法第23
    條之規定請求被告給付200萬元，及自起訴狀繕本送達被告
    之翌日起至清償日止按週年利率百分之5計算之遲延利息，
    為無理由，應予駁回；其假執行之聲請亦失其依據，應併予
    駁回。
伍、訴訟費用負擔之依據：民事訴訟法第78條。
中    華    民    國    97    年    11    月    7     日
                  民事第三庭    法  官  許石慶
正本係照原本作成。
如對本判決上訴，須於判決送達後20日內向本院提出上訴狀。
中    華    民    國    97    年    11    月    7     日
                                書記官


司法院資訊處製作；財團法人民間司法改革基金會備份。
